【裁判字號】    90,上訴,1665
【裁判日期】    901025
【裁判案由】    偽造文書
【裁判全文】
臺灣高等法院臺中分院刑事判決                    九十年度上訴字第一六六五號
    上  訴  人  臺灣臺中地方法院檢察署檢察官
    被      告  乙○○
右上訴人因被告偽造文書案件，不服臺灣臺中地方法院九十年度訴字第四十六號中華
民國九十年八月九日第一審判決（起訴案號：臺灣臺中地方法院檢察署八十九年度偵
字第一七二八一號），提起上訴，本院判決如左：
    主    文
原判決撤銷。
乙○○共同連續行使偽造私文書，足以生損害於他人，累犯，處有期徒刑伍月，如易
科罰金，以佰元折算壹日。
「發票人為乙○○、付款銀行為美商花旗銀行臺中分行、帳號000000000號
、面額十二萬元、發票日為八十九年二月二十八日之支票」、「發票人為乙○○、付
款銀行為美商花旗銀行臺中分行、帳號000000000號、票號0000000
號、面額十萬元、發票日為八十九年三月二十八日之支票」背面偽造之「楊火爐」印
文各壹枚，均沒收。
    事    實
一、乙○○曾因重利罪經臺灣臺中地方法院以八十八年度訴字第一七九號案判處有期
    徒刑四月確定，甫於八十八年三月二十二日易科罰金執行完畢，與施欽水（原審
    法院通緝中）為朋友，施欽水原居住於臺中市○○路一六八巷五號十二樓之十六
    ，為位於臺中市○○路「賺錢時代」大樓之住戶，與該大樓管理員楊火爐熟識。
    民國（下同）八十九年一月間（公訴人誤認為八十八年十一月間）施欽水與乙○
    ○因農曆年將屆，乙○○短缺新臺幣（下同）十萬元，施欽水（原審判決誤載為
    施欽火）短缺二萬元，乃共同商議向「賺錢時代」大樓住戶並任大樓管理委員會
    監察委員之甲○○借錢，施欽水即向楊火爐告知：友人乙○○經濟狀況不佳，農
    曆年將屆，希能經由楊火爐向甲○○借錢等語，楊火爐乃介紹施欽水與甲○○認
    識。乙○○即將以其為發票人、付款銀行為美商花旗銀行臺中分行、帳號000
    000000號、面額十二萬元、發票日為八十九年二月二十八日之支票一張，
    交付予施欽水，施欽水並在其後背書。乙○○與施欽水二人共同基於偽造私文書
    之概括犯意聯絡，由施欽水在該張支票背面偽造楊火爐背書，而偽造私文書。施
    欽水於八十九年一月二十八日前往臺中市○區○○街一五四甲○○住處向甲○○
    借款十二萬元，約定以一個月為期限，利息每月二千四百元，並交付上開支票一
    紙予甲○○收執，因而行使該偽造之支票背書，甲○○於翌日即八十九年一月二
    十九日自遠東國際商業銀行將上開款項匯入施欽水指定之臺新國際商業銀行00
    000000000000號乙○○帳戶（公訴人誤認為遠東國際商業銀行帳戶
    ）內。上開支票屆期前，因乙○○無法清償十萬元，施欽水乃先清償二萬元，乙
    ○○另再簽發付款銀行為美商花旗銀行臺中分行、帳號000000000號、
    票號0000000號、面額十萬元、發票日為八十九年三月二十八日之支票一
    張，託由施欽水前往臺中市○區○○街一五四甲○○住處併同該月份之利息一同
    交給甲○○。因該筆借款原即有施欽水及楊火爐之背書，乙○○乃在「賺錢時代
    」施欽水之住處，經施欽水同意，在該支票背面簽署施欽水之姓名，乙○○與施
    欽水復承上開概括犯意，由乙○○在該支票背面偽造楊火爐背書，而偽造私文書
    ，施欽水交付與甲○○並換回上開面額十二萬元之支票，因而行使該偽造之支票
    背書，足生損害於甲○○與楊火爐。嗣上開票號0000000號、面額十萬元
    之支票屆期經提示竟遭退票，甲○○乃向施欽水催討，施欽水竟置之不理並避不
    見面，甲○○復向楊火爐催討，始查知楊火爐並無背書之事，因而查獲上情。
二、案經甲○○訴由臺灣臺中地方法院檢察署檢察官偵查起訴。
    理    由
一、訊據被告乙○○固坦承有與同案被告施欽水共同向告訴人甲○○借款，並交付支
    票之事情，但矢口否認有偽造證人楊火爐背書之行為，辯稱：伊於八十九年一月
    即農曆年前，因伊當時缺十萬元，施欽水自己亦缺二萬元，所以伊就以自己名義
    開立面額十二萬元、付款銀行為花旗銀行之支票一張給施欽水，施欽水再將票交
    給甲○○，借款利息六千元，伊出五千元，施欽水出一千元，該張支票因甲○○
    要求要有施欽水及楊火爐的背書，施欽水才會在支票背面簽寫他自己與楊火爐的
    背書，後來因伊位於臺中市西屯區福上巷的房子經幫朋友設定房屋抵押，朋友繳
    不出利息，伊房子被假扣押，所以於八十九年二月下旬支票到期時，付不出錢來
    ，施欽水先將他的二萬元還清，伊再另外開了一張花旗銀行的支票，面額十萬元
    ，另外再付五千元的利息給甲○○，把原來的十二萬元支票換回來，換票時甲○
  ○要伊在支票背面寫施欽水跟楊火爐的名字，她才願意接受伊換票，當天伊帶支
    票本去施欽水住處，後來楊火爐去該處喝酒，伊有徵詢他的同意，說要寫施欽水
    跟楊火爐的名字，楊火爐說他不想捲入伊二人之債務糾紛，但要伊把錢還出來，
    所以伊簽名背書時楊火爐並沒有制止，伊沒有偽造背書之行為云云。惟查：
１、被告與同案被告施欽水向告訴人借款之過程，除據被告供認明確外，核與告訴人
    甲○○於九十年七月十日原審審理時結證稱：「（請說明施欽水、乙○○跟妳借
    錢的過程？）我是『賺錢時代』大樓的監察委員，施欽水是該棟大樓的住戶，我
    跟施欽水沒有深交，是透過楊火爐的介紹，施欽水才來跟我借錢的，是楊火爐帶
    施欽水來跟我借錢，借錢當時楊火爐當時也在場，施欽水當時跟我說他過年要用
    的，沒有跟我提到乙○○的事情，他跟我借十二萬元，說一個月後就會還，講了
    幾次之後，我看他很可憐，所以就借他，．．．一月二十八日施欽水拿乙○○的
    票給我，．．．一月二十九日我就匯款十二萬元到乙○○在臺新銀行北臺中分行
    的帳戶內。」、「後來到二月底施欽水跟我說乙○○在關，沒辦法付這筆錢，就
    說先還二萬元給我，再換票給我，我就同意，．．．同時施欽水交了一張十萬元
    的支票給我，後面就已經有施欽水及楊火爐的背書，我再到銀行把原來託收的前
    張支票取回來交給施欽水。」等語相符，此外並有付款銀行為美商花旗銀行臺中
    分行、帳號000000000號、票號0000000號、面額十萬元、發票
    日為八十九年三月二十八日之支票一張、退票理由單一紙、遠東國際商業銀行匯
    款申請書一張、臺新國際商業銀行北臺中分行九十年六月三十日臺新北臺中字第
    九０００四五號函及其所附之交易明細查詢各一份附卷可稽。被告與同案被告施
    欽水有向告訴人借貸十二萬元，並先後交付二張乙○○名義之美商花旗銀行支票
    予告訴人之事實，當可認定。
２、證人楊火爐於九十年七月十日原審審理時結證稱：「（八十九年二月二十八日是
    否有同意乙○○在支票背面簽你的名字？）我沒有同意，他們借錢的事情跟我沒
    有關係。」、「（是否知道施欽水、乙○○與甲○○借錢的事情？）八十九年過
    年前，約八十九年一月初左右，我聽施欽水跟我說乙○○他過年沒有錢要借錢，
    當時我是「賺錢時代」的管理員，施欽水當時是該社區的住戶，時常跟我聊天，
    所以才跟我提及此事。」、「（是否知道換票的事情？）八十九年二月底或三月
    初，甲○○有跟我提過，說乙○○錢還不出來要換票，先還二萬元，乙○○再開
    十萬元的票，但他們換票時我沒有在場。」、「（是否知道他們借貸的利息？）
    我不知道。」、「（甲○○於換票後有無跟你提到背書的事情？）換票後甲○○
    沒有跟我提到背書的事情，但八十九年二月底第一張票快到期的時候，甲○○有
    跟我提到第一張票背面有我的背書，我就回答說上面寫我的名字做什麼，但我沒
    有看到那張票，我當時是想乙○○只要按期履行就沒事了，所以就沒有追查。」
    、「第一張票的背書施欽水沒有問過我，我不知情，是甲○○後來跟我提到這件
    事情，我才知道。換票該次我有在場喝酒，但他們換票的事情我不知道，我也不
    知道乙○○在支票背面簽我的名字。」等語（詳見原審法院九十年度訴字第四十
    六號第八十九頁、第九十頁）。證人楊火爐於原審審理時經與被告詰問後，仍堅
    稱上詞，並與其於警訊、偵查所證述之內容相符，並無瑕疵，亦與告訴人之陳述
    大致相符，足可採信。是依證人楊火爐之證詞，其並無同意被告與同案被告施欽
    水在上開二張支票背書，且若依被告之辯詞，其於第二張支票簽寫楊火爐背書時
    ，證人楊火爐有在場，若證人楊火爐有同意之意思，其儘可交由證人楊火爐簽名
    背書，無須由其自己書寫，其之辯詞亦與經驗法則相悖。
３、告訴人甲○○於九十年七月十日原審審理時結證稱：「施欽水跟我借十二萬元，
    說一個月後就會還，講了幾次之後，我看他很可憐，所以就借他，約定月息每萬
    元二百四十元的利息，一月二十八日施欽水拿乙○○的票給我，該張票後面已有
    施欽水及楊火爐的背書，不是我指定要由楊火爐背書的。．．．過年後我碰到楊
    火爐，提到支票後面有他背書的事情，楊火爐馬上就說他沒有背書，並說要去找
    施欽水處理，因沒有到期，所以我也沒有問施欽水。後來到二月底施欽水跟我說
    乙○○在關，沒辦法付這筆錢，就說先還二萬元給我，再換票給我，我就同意，
    但我沒有跟他說票後面要有楊火爐的背書，同時施欽水交了一張十萬元的支票給
    我，後面就已經有施欽水及楊火爐的背書，我再到銀行把原來託收的前張支票取
    回來交給施欽水，整個借貸過程我都沒有看過乙○○。」、「（乙○○說他透過
    施欽水跟妳認識，而且借錢時有打電話給你？）我沒有見過乙○○，一月底借錢
    時，他也沒有打電話給我，是在三月二十八日，支票到期時乙○○才打電話給我
    ，而且當時口氣很不好。」等語（詳見原審法院九十年度訴字第四十六號第九十
    一頁、第九十二頁），且於本院調查時證稱：「他（指被告）說謊，施欽水出庭
    也都沒有這樣說，楊火爐是單身漢，不可能叫他們以他的名義背書」等語（詳見
    本院審理卷第二十九頁）足證被告所辯稱：是甲○○要伊在支票背面寫施欽水跟
    楊火爐的名字，伊才簽寫楊火爐之姓名等語，與事實不符。又同案被告施欽水於
    臺灣臺中地方法院八十九年度中小字第一００四號甲○○訴請乙○○、施欽水、
    楊火爐給付票款事件中，其於八十九年八月八日審理時即供稱：「我與楊火爐沒
    有在支票上背書，乙○○拿支票給我看時，有看到背書人有我的名字，我當時沒
    有反對，之後我有拿支票給原告（甲○○），說是否可幫乙○○的忙，支票是我
    交給原告的。」等語，此有該份民事卷宗影本可參，亦可證明同案被告施欽水確
    實知情，其與被告乙○○間有犯意聯絡自明。又被告偽造背書之行為，使告訴人
    之擔保減少，求償困難，並使證人楊火爐須負背書人責任，均足生損害於該二人
    。綜上所述，被告前開辯詞，要係事後卸責之詞，不足採信，事證明確，其右揭
    偽造背書之犯行，洵堪認定。
二、核被告乙○○所為，係犯刑法第二百十六條、第二百十條之行使偽造私文書罪。
    被告偽造「楊火爐」署押而偽造私文書（支票背書）再進而行使，其偽造署押為
    偽造私文書之部分行為，其偽造之低度行為應為行使之高度行為所吸收，均不另
    論罪。被告與同案被告施欽水二人間就上開偽造私文書之犯行，有犯意聯絡及行
    為之分擔，均為共同正犯。被告先後二次行使偽造私文書之行為，時間緊密，所
    犯罪名相同，顯係基於概括之犯意反覆為之，應依刑法第五十六條之連續犯規定
    ，論以一罪，並加重其刑。原審法院檢察署檢察官公訴意旨就被告與同案被告施
    欽水於八十九年一月下旬某日共同偽造第一張支票背面證人楊火爐背書之行為，
    漏未起訴，惟本院認此部分與公訴人起訴經判決有罪之偽造背書部分有連續犯之
    裁判上一罪之關係存在，依審判不可分原則，本院自得加以審理。又被告乙○○
    曾因重利罪經臺灣臺中地方法院以八十八年度訴字第一七九號案判處有期徒刑四
    月確定，甫於八十八年三月二十二日易科罰金執行完畢，有臺灣高等法院被告全
    國前案紀錄表一份在卷可稽，五年以內再犯本件有期徒刑以上之罪，為累犯，應
    依刑法第四十七條規定遞加重其刑。原審判決認被告罪證明確，予以論罪科刑，
    固非無見。惟原審法院就被告乙○○曾因重利罪經臺灣臺中地方法院以八十八年
    度訴字第一七九號案判處有期徒刑四月確定，甫於八十八年三月二十二日易科罰
    金執行完畢，五年內再犯本件有期徒刑以上之罪，漏未論以累犯，即有未洽。又
    原審判決既認被告係連續偽造文書，且未加重其刑，惟並未於理由欄說明未加重
    刑度之理由，亦有未洽。原審法院檢察署檢察官據告訴人甲○○請求上訴指摘原
    審判決既認被告係連續偽造文書，然未於理由欄說明未加重刑度之理由，顯有不
    當，即有理由，原審判決既有上開可議之處，自應由本院予以撤銷改判決。爰審
    酌被告連續偽造楊火爐背書之行為，足以生損害於告訴人甲○○及證人楊火爐，
    犯後否認犯行，並無悔意，惟念及其偽造文書所借得之金額非鉅等一切情狀，量
    處有期徒刑伍月。又被告行為後，刑法第四十一條第一項前段已修正為：「犯最
    重本刑為五年以下有期徒刑以下之刑之罪，而受六個月以下有期徒刑或拘役之宣
    告，因身體、教育、職業、家庭之關係或其他正當事由，執行顯有困難者，得以
    一元以上三元以下折算一日，易科罰金。」，並於九十年一月十日公布施行，於
    同年月十二日發生效力，比較新舊法律規定，以新法對被告較為有利，是依刑法
    第二條第一項前段規定應適用裁判時法，爰依修正後刑法第四十一條第一項前段
    之規定，諭知如易科罰金之折算標準，以資懲儆。又「發票人為乙○○、付款銀
    行為美商花旗銀行臺中分行、帳號000000000、面額十二萬元、發票日
    為八十九年二月二十八日之支票」、「發票人為乙○○、付款銀行為美商花旗銀
    行臺中分行、帳號000000000號、票號0000000號、面額十萬元
    、發票日為八十九年三月二十八日之支票」背面偽造之「楊火爐」印文各一枚（
    合計二枚），應依刑法第二百十九條之規定宣告沒收。
三、原審法院檢察署檢察官公訴意旨另以：被告乙○○於上開第一張支票屆期，其明
    知已無能力償還上開款項，竟與施欽水共同基於為自己不法所有之犯意聯絡，於
    乙○○簽發其美商花旗銀行臺中分行帳號000000000號、票號0000
    000號、面額十萬元、並由乙○○偽簽被告施欽水與證人楊火爐之背書支票一
    紙，及現金二萬元交予施欽水持向甲○○換回上開面額十二萬元之支票，告訴人
    因而陷於錯誤，將該面額十二萬元支票交還予施欽水，嗣上開票號000000
    0號、面額十萬元之支票屆期經提示竟遭退票，告訴人乃向被告施欽水催討，被
    告施欽水竟置之不理並避不見面，告訴人復向證人楊火爐催討，始知該0000
    000號支票楊火爐之背書係被告乙○○偽造，至此甲○○始知受騙。因認被告
    乙○○涉犯刑法第三百三十九條第一項之詐欺取財罪嫌等情。按犯罪事實應依證
    據認定之，無證據不得推定其犯罪事實，刑事訴訟法第一百五十四條定有明文。
    次按所謂認定犯罪事實之證據，係指足以認定被告確有犯罪行為之積極證據而言
    ，該項證據自須適合於被告犯罪事實之認定，始得採為斷罪之資料；又事實之認
    定，應憑證據，如未能發現相當確實證據，或證據不足以證明，自不能以推測或
    擬制之方法，以為裁判之基礎，最高法院二十九年上字第三一０五號、四十年臺
    上字第八六號判例著有明文。再按告訴人之告訴，係以被告受刑事訴追為目的，
    是其陳述是否與事實相符，自應調查其他證據以資審認；又事實審法院對於證據
    之取捨，依法雖有自由判斷之權，然積極證據不足證明犯罪事實時，被告之抗辯
    或反證縱屬虛偽，仍不能以此資為積極證據應予採信之理由，最高法院亦著有五
十二年臺上字第一三００號及三十年上字第四八二號判例可資參照。又按認定犯
    罪事實所憑之證據，無論係直接證據或間接證據，其為訴訟上之證明，須於通常
    一般之人均不致有所懷疑，而得確信其為真實之程度者，始得據為有罪之認定，
    倘其證明尚未達到此一程度，而有合理之懷疑存在，復無其他調查途徑可尋，法
    院即應為無罪之判決，最高法院七十六年臺上字第四九八六號著有判例。末按刑
    法第三百三十九條第一項詐欺罪之成立，以意圖為自己或第三人不法所有，以詐
    術使人將本人或第三人之物交付為要件。所謂以詐術使人交付，必須被詐欺人因
    其詐術而陷於錯誤，若其所用方法，不能認為詐術，亦不致使人陷於錯誤，即不
    構成該罪，最高法院四十六年臺上字第二六０號判例亦有明文。訊據被告乙○○
    堅決否認有上開詐欺取財犯行，辯稱：伊有按期給付利息，伊給付五千，施欽水
    給付一千，合計六千元，且因伊房子遭扣押支票亦不能使用所以迄今未能還款，
    伊目前在監，俟出監後即可還款等語，並於原審審理時辯稱：伊有按期給付利息
    ，十萬元每月付利息五千元，後來因伊犯重利罪被通緝，所以伊到高雄去，福上
    巷的房子也被法院查封，施欽水也搬離該住所，失去聯絡，該張十萬元的支票才
    跳票，但伊沒有詐欺之故意等語。經查：
１、告訴人於九十年七月十日於原審審理時陳稱：八十九年一月二十九日後隔幾天，
    伊碰到施欽水，他有交二千八百八十元之利息給伊，後於同年二月底換票同時，
    施欽水有付二千四百元的利息給伊等語（詳見原審法院九十年度訴字第四十六號
    卷第九十二頁）。告訴人與被告雖就利息之利率究為每十萬元為五千元，或每萬
    元為二百四十元之情節，其二人陳述不一，但就被告乙○○與同案被告施欽水有
    按期依約定給付利息之事實則陳述一致，且被告乙○○於八十九年二月二十八日
    換票時亦先清償二萬元之本金，足證被告乙○○確有清償借款之誠意，並無為自
    己不法所有之意圖。
２、被告乙○○名義之美商花旗銀行臺中分行支票存款帳戶，於八十九年三月二十八
    日前並無退票紀錄等情，有該分行九十年六月二十六日（九十）消管字第一四０
    七號函其及所附之往來明細各一份附卷可按，故並無證據證明被告於借款前無力
    清償借款。又被告前因重利案件，經臺灣高等法院臺中分院判處有期徒刑十月，
    後遭臺灣臺中地方法院檢察署發布通緝，目前在監執行等情，有臺灣高等法院被
    告全國前案紀錄表一份在卷可憑，是其所辯：伊因犯重利罪被通緝，到高雄去，
    致無法與告訴人聯絡等語，應屬可採。被告乙○○雖於告訴人借款交付支票時，
    有偽造證人楊火爐之背書，惟此僅係使告訴人增加受清償之擔保，告訴人並非基
    此而同意借款，此從告訴人陳稱：伊並無要求被告二人簽寫楊火爐背書等語可知
    ，且其於借款之初並無事後不予清償之意思，自不得以其屆期不清償，即難認其
    有詐欺之故意。
３、綜上所述，本件顯無積極證據足資證明被告有何詐欺取財之犯意。惟因原審法院
    檢察署檢察官公訴意旨認被告所涉此部分犯嫌與前開起訴經判決有罪之偽造私文
    書罪部分，具有牽連犯之裁判上一罪關係，依審判不可分原則，不另為無罪之諭
    知。
四、原審法院檢察署檢察官據告訴人甲○○請求上訴以被告無資力而偽造他人背書，
    以取得告訴人信任，進而詐得款項，原審僅以被告在銀行之支票無退票之紀錄即
    認被告乙○○無詐欺取財犯行，顯屬失當。惟如前所述本件被告乙○○不僅在銀
    行之支票無退票之紀錄，並有支付告訴人利息，且告訴人並非基於被告上開行為
    而同意借款，均無從認定被告乙○○有施用詐術，核與刑法第三百三十九條第一
    項規定之詐欺取財罪構成要件有間，而無令被告乙○○負詐欺取財罪責之餘地，
    原審法院檢察署檢察官據告訴人甲○○請求上訴認「原審僅以被告在銀行之支票
    無退票之紀錄即認被告乙○○無詐欺取財犯行，顯屬失當。」等語，即無理由，
    併予敘明。
據上論斷，應依刑事訴訟法第三百六十九條第一項前段、第三百六十四條、第二百九
十九條第一項前段，刑法第二條第一項前段、第二十八條、第五十六條、第二百十六
條、第二百十條、第四十七條、第二百十九條、修正後刑法第四十一條第一項前段，
罰金罰鍰提高標準條例第二條，判決如主文。
本案經檢察官丙○○到庭執行職務
中      華      民      國      九十     年       十      月    二十五  日
                                    臺灣高等法院臺中分院刑事第三庭
                                          審判長法  官  方  艤  駐
                                                法  官  劉  連  星
                                                法  官  胡  忠  文
右正本證明與原本無異。
如不服本判決應於收受送達後十日內向本院提出上訴書狀，其未敘述上訴之理由者並
得於提起上訴後十日內向本院補提理由書（均須按他造當事人之人數附繕本）。
                                                書記官  陳  麗  玉
中      華      民      國      九十     年       十      月    二十六  日
附錄本判決論罪科刑法條
中華民國刑法第二百十條：
  偽造、變造私文書，足以生損害於公眾或他人者，處五年以下有期徒刑。
中華民國刑法第二百十六條：
  行使第二百十條至第二百十五條之文書者，依偽造、變造文書或登載不實事項或使
  登載不實事項之規定處斷。
                                                                        Ｉ


司法院資訊處製作；財團法人民間司法改革基金會備份。
